ACORDAO-COMPLETO-2348182

ACÓRDÃO 2951/2019 ATA 13/2019 - SEGUNDA CÂMARA

VISTOS, discutidos e relatados estes autos de concessão de pensão nos quais é apreciado o pedido de reexame interposto contra o Acórdão 8664/2018-TCU-Segunda Câmara;
	ACORDAM os Ministros do Tribunal de Contas da União, reunidos em sessão da 2ª Câmara, diante das razões expostas pelo Relator, em:
9.1. com fundamento nos arts. 33 e 48 da Lei 8.443/1992, conhecer do Pedido de Reexame para, no mérito, negar-lhe provimento;
9.2. dar ciência desta deliberação à recorrente, ressaltando-se que o Relatório e o Voto que a acompanham podem ser consultados no endereço www.tcu.gov.br/acordaos.

Pensão Civil. Pedido de reexame interposto por Lindarinda Rodrigues da Silva contra o acórdão 8664/2018-2ª Câmara.

Segunda Câmara

Tribunal Regional do Trabalho da 6ª Região-PE.

3. Recorrente: Lindarina Rodrigues da Silva (XXX.132.534-XX), beneficiária de Antônio Fernando da Silva, (CPF: XXX.493.394-XX).

13.1. Ministros presentes: Ana Arraes (Presidente), Augusto Nardes, Aroldo Cedraz (Relator) e Raimundo Carreiro.
13.2. Ministros-Substitutos presentes: Marcos Bemquerer Costa e André Luís de Carvalho.

ACORDAO-COMPLETO-2532550

Acórdão de Relação 1826/2022 - Segunda Câmara

Acórdão de Relação

AROLDO CEDRAZ

Ministro-Substituto André Luís de Carvalho.

Adoto como Relatório a bem lançada instrução da auditora federal de controle externo responsável pelo exame do processo no âmbito da Secretaria de Recursos (peça 30) , cuja proposta de encaminhamento contou com a manifestação favorável do escalão dirigente da referida unidade técnica (peça 31) , bem como do representante do Ministério Público de Contas (peça 32) : 
"1.	Trata-se de Pedido de Reexame interposto por Lindarinda Rodrigues da Silva (R001 - peça 22) contra o Acórdão 8664/2018-TCU-Segunda Câmara (peça 16) , que considerou ilegal seu ato de pensão civil.
1.1. A deliberação recorrida apresenta o seguinte teor:
9.1. considerar ilegal o ato inicial de pensão civil em favor de Lindarinda Rodrigues da Silva (à Peça 11 sob o nº de controle 20786301-05-2001-000001-0) , negando-lhe o respectivo registro;
9.2. dispensar o ressarcimento das quantias percebidas indevidamente, mas de boa-fé, em sintonia com a Súmula 106 do TCU;
9.3. determinar que o Tribunal Regional do Trabalho da 6ª Região adote as seguintes medidas:
9.3.1. faça cessar, no prazo de 15 (quinze) dias contados da ciência deste Acórdão, os pagamentos decorrentes do ilegal ato indicado no item 9.1 deste Acórdão, alertando que a autoridade administrativa omissa está sujeita à responsabilidade solidária pelo eventual débito subsequente, nos termos do art. 262, caput e § 1º, do Regimento Interno do TCU (RITCU) ;
9.3.2. dê ciência do inteiro teor desta decisão à interessada indicada no item 9.1 deste Acórdão, no prazo de 15 (quinze) contados da ciência desta deliberação, alertando-a de que o efeito suspensivo proveniente da eventual interposição de recurso junto ao TCU não a eximirá da devolução dos valores percebidos indevidamente após a notificação, no caso de não provimento do aludido recurso; 
9.3.3. encaminhe ao TCU, no prazo de 30 (trinta) dias contados da ciência deste Acórdão, os comprovantes de que a interessada indicada no item 9.1 deste Acórdão tomou a devida ciência da presente deliberação;
9.4. orientar o órgão de origem no sentido de que, por força do art. 262, § 2º, do RITCU, o ato considerado ilegal poderá prosperar mediante a emissão e o encaminhamento a este Tribunal de novo ato, sem a irregularidade indicada nesta deliberação, para que esse novo ato seja submetido à apreciação do TCU, na forma do art. 260, caput, do RITCU; e
9.5. determinar que a Sefip arquive o presente processo, sem prejuízo de promover o monitoramento das determinações proferidas pelo item 9.3 deste Acórdão, representando ao TCU, se necessário.
HISTÓRICO
2. Trata-se de processo de pensão civil que considerou ilegal o benefício de Lindarinda Rodrigues da Silva em decorrência do pagamento indevido da parcela "opção", pois o instituidor da pensão não cumpriu os requisitos estabelecidos pelo art. 193 da Lei 8.112/1990 até 18/1/1995, em desacordo com a norma legal e a jurisprudência desta Corte de Contas.
EXAME DE ADMISSIBILIDADE
3. Reitera-se o exame preliminar de admissibilidade (peça 23) , ratificado à peça 27, pelo Relator, Ministro Aroldo Cedraz, que entendeu pelo conhecimento do recurso, uma vez que preenchidos os requisitos do art. 48 da Lei 8.443/92 c/c os arts. 285 e 286, parágrafo único, do Regimento Interno/TCU, suspendendo-se os efeitos dos itens 9.1 e 9.3.1 do Acórdão 8664/2018-TCU-Segunda Câmara em relação à recorrente.
EXAME DE MÉRITO
4. Delimitação
4.1. Constitui objeto do presente recurso definir se:
a) a recorrente tem direito ao recebimento da parcela "opção";
b) a exclusão da parcela "opção" viola o direito adquirido e o ato jurídico perfeito.
5.	Da parcela "opção"
5.1. Defende-se no recurso que tem direito ao recebimento da parcela "opção", aduzindo que sua pensão não está eivada de qualquer irregularidade.
Análise
5.2. A vantagem "opção" decorre do disposto no art. 193 da Lei 8.112/1990, verbis:
art. 193. O servidor que tiver exercido função de direção, chefia, assessoramento, assistência ou cargo em comissão, por período de 5 (cinco) anos consecutivos, ou 10 (dez) anos interpolados, poderá aposentar-se com a gratificação da função ou remuneração do cargo em comissão, de maior valor, desde que exercido por um período mínimo de 2 (dois) anos.
§ 1° Quando o exercício da função ou cargo em comissão de maior valor não corresponder ao período de 2 (dois) anos, será incorporada a gratificação ou remuneração da função ou cargo em comissão imediatamente inferior dentre os exercidos.  
5.3. O Tribunal de Contas da União proferiu o Acórdão 2076/2005-TCU-Plenário que assegurou e a vantagem "opção", prevista no art. 2º da Lei 8.911/1994, aos servidores que, até a data de 18/1/1995, tenham satisfeitos os requisitos do citado art. 193 da Lei 8.112/1990 e ainda estabeleceu uma exceção para os atos que foram publicados até 25/10/2001, isto é, na vigência da Decisão 481/1997-TCU-Plenário, conforme se depreende de seus itens 9.3.1 e 9.3.2:
9.3.1. é assegurada na aposentadoria a vantagem decorrente da opção, prevista no art. 2º da Lei  nº 8.911/94, aos servidores que, até a data de 18 de janeiro de 1995, tenham satisfeito os pressupostos temporais estabelecidos no art. 193 da Lei 8.112/90, ainda que sem os requisitos para aposentação em qualquer modalidade;  (grifo acrescido) 
9.3.2. em atenção aos princípios da segurança jurídica, da boa-fé e da isonomia, a determinação constante do item 8.5 da Decisão no 844/2001 - Plenário - TCU, com a redação dada por este Acórdão, não se aplica aos atos de aposentadoria expedidos com base no entendimento decorrente das Decisões nos 481/1997 - Plenário e 565/1997 - Plenário, e já publicados no órgão de imprensa oficial até a data da publicação da Decisão no 844/2001 - Plenário (DOU de 25/10/2001) . (grifo acrescido) 
5.4. Deste modo, é ilegal a incorporação da vantagem "opção" derivada da vantagem quintos ou décimos se não forem preenchidos os requisitos temporais estabelecidos no artigo 193 da Lei 8.112/1990 até 18/1/1995, ou, quando não atendidos esses requisitos, se o ato de aposentadoria tenha sido publicado na imprensa oficial até 25/10/2001, data da publicação da Decisão 844/2001 Plenário conforme permitido pelas Decisões 481/1997 e 565/1997 Plenário.
5.5. Entretanto, o ex-servidor, instituidor do benefício, faleceu na atividade em 24/11/2000 e, o período exercido em funções comissionada não atendeu os requisitos temporais estabelecidos no artigo 193 da Lei 8.112/1990 até 18/1/1995, sendo assim, o pagamento da aludida vantagem pessoal está em desacordo com a norma legal e a jurisprudência desta Corte de Contas.
5.6. Diante do exposto, não há como acolher os argumentos em favor da recorrente.
6. Do direito adquirido e do ato jurídico perfeito.
6.1. Defende-se no recurso que a exclusão da parcela "opção" viola o direito adquirido e o ato jurídico perfeito, aduzindo, ainda, os seguintes argumentos:
a) recebe o benefício de boa-fé há mais de 13 anos;
b) o valor percebido a título de "opção" é parte substancial da pensão;
c) a exclusão da parcela viola o art. 5º, XXXVI, da Constituição Federal e o art. 6º, §1º, do Decreto 4.657/1942.
Análise
6.2. Quanto ao argumento de o ato de pensão ser direito adquirido, se configurando em ato jurídico perfeito, sendo recebido pela recorrente há mais de 13 anos, cabe lembrar que a sedimentada jurisprudência da Suprema Corte é no sentido de classificar como ato complexo a concessão de aposentadoria, reforma ou pensão, consoante os seguintes julgados (RMS 3881/SP, MS 19875/DF, RE 195861/ES e MS 23665/DF) , conforme mencionado alhures.
6.3. Nessa perspectiva, impõe-se reconhecer que referidos atos possuem natureza precária, razão pela qual, até que haja o efetivo julgamento e o consequente registro pela Corte de Contas, não há que se falar em direito adquirido, ato jurídico perfeito ou em proteção da confiança, tendo em vista a ausência de aperfeiçoamento e definitividade do ato.
6.4. A propósito do tema, colaciona-se entendimento esposado pela Corte Constitucional ao decidir no âmbito do RE-195.861/ES:
APOSENTADORIA - ATO ADMINISTRATIVO DO CONSELHO DA MAGISTRATURA - NATUREZA - COISA JULGADA ADMINISTRATIVA - INEXISTÊNCIA. O ato de aposentadoria exsurge complexo, somente se aperfeiçoando com o registro perante a Corte de Contas. Insubsistência da decisão judicial na qual assentada, como óbice ao exame da legalidade, a coisa julgada administrativa. 
6.5. No caso em apreço, não houve o respectivo registro em razão da constatação de ilegalidade no ato, o que afasta, por si só, a presunção de legitimidade do ato administrativo que lhe concedeu o benefício, não havendo, assim, que se falar em violação da segurança jurídica, de proteção da confiança, de ato jurídico perfeito ou direito adquirido.
6.6. Sobre a questão, observa-se, ainda, que não se mostra factível o argumento de se convolar em legais atos eivados de vícios, dado o longo lapso temporal transcorrido entre sua edição e a consequente apreciação pelo TCU, porquanto estas situações geram tão-somente a necessidade de instauração do contraditório, consoante Acórdão 5962/2012-TCU-Segunda Câmara, verbis:
4. Nos termos da jurisprudência do STF, o transcurso de longo lapso temporal entre a edição do ato e sua apreciação por parte do TCU não converte a concessão ilegal em legal, gerando apenas a necessidade de instauração do contraditório e da ampla defesa para a validade do processo, na hipótese de o ato haver ingressado no Tribunal há mais de cinco anos (MS-25.116, MS-25.403, MS-25.343, MS-27.296, entre outros)   
6.7. No caso concreto, foi oferecida à interessada a oportunidade do uso das garantias constitucionais do contraditório e da ampla defesa, mediante os Ofícios 532 e 535/2014-TCU/SEFIP (peças 3 e 4) , que foram respondidos à peça 7 e cujos argumentos foram analisados pela Sefip na instrução de peça 13.
6.8. Não se pode perder de vista que este Tribunal, em atenção aos referidos princípios e a boa-fé da recorrente, dispensou-se a devolução dos valores indevidamente recebidos, nos termos consignados no item 9.2. do Acórdão recorrido.
6.9. Por fim, compulsando o contracheque da recorrente (peça 10) , verifica-se que a parcela "opção" é apenas uma pequena fração de seus rendimentos e sua retirada, além de ser decorrente de ilegalidade, não compromete o caráter alimentar do benefício.
6.10. Deste modo, não que se acolher os argumentos a favor da recorrente.
CONCLUSÃO
7.	Da análise anterior, conclui-se que:
a) a recorrente não tem direito ao recebimento da parcela "opção";
b) a exclusão da parcela "opção" não viola o direito adquirido e o ato jurídico perfeito.
7.1. Com base nessas conclusões, propõe-se o não provimento do recurso
PROPOSTA DE ENCAMINHAMENTO
8. Ante o exposto, submetem-se os autos à consideração superior, propondo-se, com fundamento no art. 48 da Lei 8.443/1992 c/c os artigos 285 e 286, parágrafo único, do RI/TCU:
a)	conhecer do recurso interposto para, no mérito, negar-lhe provimento; e
b)	dar ciência do acórdão que for prolatado à recorrente e aos demais interessados, ressaltando-se que o relatório e o voto que o acompanharem podem ser consultados no endereço www.tcu.gov.br/acordaos, no dia seguinte ao de sua oficialização."
É o Relatório.

Alberto José Schuler Gomes (OAB/PE 17.168).

Procurador Marinus Eduardo De Vries Marsico.

PESSOAL. PENSÃO CIVIL. CÔMPUTO DA VANTAGEM DENOMINADA "OPÇÃO". ILEGALIDADE. NEGATIVA DE REGISTRO. DETERMINAÇÕES. PEDIDO DE REEXAME. CONHECIMENTO. ELEMENTOS INSUFICIENTES PARA A ALTERAÇÃO DO ACÓRDÃO RECORRIDO. NEGATIVA DE PROVIMENTO.

PENSÃO CIVIL (PCIV)

Secretaria de Recursos (Serur).

Presentes os requisitos de admissibilidade fixados nos arts. 33 e 48 da Lei 8.443/1992, cumpre conhecer do pedido de reexame interposto em face do Acórdão 8664/2018-TCU-Segunda Câmara.
2.	No mérito, verifico que a Secretaria de Recursos abordou, com bastante propriedade, todos os argumentos aduzidos pela recorrente, esgotando a análise da matéria e tornando, por conseguinte, desnecessária a adução de considerações adicionais. 
3.	Sendo assim, acolho como razões de decidir os argumentos oferecidos pela unidade técnica, corroborados pelo MP/TCU e, destarte, entendo que deve ser negado provimento ao pedido de reexame, mantendo-se em seus exatos termos o acórdão recorrido, sem prejuízo do reforço das considerações a seguir, dado o caráter pedagógico que pode ser conferido às deliberações do Tribunal.
4.	Consoante bem esclarecido na instrução da Serur, não se verificou, na deliberação combatida, violação ao direito adquirido e ao ato jurídico perfeito.
5.	Nessa seara, inexiste ofensa ao princípio da segurança jurídica na apreciação de atos de pessoal, pois, consoante a pacífica jurisprudência desta Corte de Contas, deve ser reconhecido que os referidos atos possuem natureza precária e, até o efetivo julgamento e o consequente registro pelo Tribunal, não há que se falar em direito adquirido ou ato jurídico perfeito, tendo em vista a ausência de aperfeiçoamento e de definitividade dos atos.
6.	Nesse sentido, a jurisprudência do STF, classificando como atos complexos as concessões de aposentadoria, reforma ou pensão (RMS 3881/SP, MS 19875/DF, RE 195861/ES e MS 23665/DF) , que se revestem dessa natureza, passando a plenamente formados (perfeitos) , válidos (aferição da legalidade) e eficazes (plenamente oponível a terceiros, deixando de apresentar executoriedade provisória) quando chancelado o respectivo registro pela Corte de Contas. 
7.	Sobre o tema, trago ainda à colação o entendimento esposado pela Corte Constitucional, em deliberação prolatada no âmbito do RE-195.861/ES:
"APOSENTADORIA - ATO ADMINISTRATIVO DO CONSELHO DA MAGISTRATURA - NATUREZA - COISA JULGADA ADMINISTRATIVA - INEXISTÊNCIA. O ato de aposentadoria exsurge complexo, somente se aperfeiçoando com o registro perante a Corte de Contas. Insubsistência da decisão judicial na qual assentada, como óbice ao exame da legalidade, a coisa julgada administrativa." (grifos acrescidos) 
8.	No recurso em tela, verifica-se que não houve o registro do ato em razão da constatação de ilegalidade, o que afasta a presunção de legitimidade dos atos administrativos que concederam o benefício à interessada, restando invalidada a tese de suposta violação ao direito adquirido e ao princípio da segurança jurídica.
	Ante o exposto, VOTO por que seja adotada a deliberação que ora submeto a este Colegiado.
TCU, Sala das Sessões Ministro Luciano Brandão Alves de Souza, em 30 de abril de 2019.
AROLDO CEDRAZ
Relator